【裁判字號】    95,上訴,420
【裁判日期】    950628
【裁判案由】    傷害致死
【裁判全文】
臺灣高等法院高雄分院刑事判決         95年度上訴字第420號
上  訴  人  臺灣屏東地方法院檢察署檢察官
被      告  乙○○
指定辯護人  本院公設辯護人  甲○○
上列上訴人因被告傷害致死案件，不服臺灣屏東地方法院94年度
訴字第721 號中華民國95年1 月27日第一審判決（起訴案號：臺
灣屏東地方法院檢察署94年度偵字第1058號），提起上訴，本院
判決如下：
    主  文
原判決撤銷。
乙○○傷害人之身體因而致人於死，處有期徒刑柒年，褫奪公權
參年。
    事  實
一、乙○○於民國94年2 月5 日14時30分許，在屏東縣潮州鎮○
    ○路9 號羅崑城所經營之路邊攤，與曾明智（另由檢察官為
    不起訴處分）、陳順明、吳基城等友人飲酒時，因曾明智與
    陳順明2 人發生口角衝突，乙○○居中勸架未獲理會，曾明
    智仍續與乙○○發生口角爭執，乙○○氣憤之餘，先出手毆
    打曾明智頭部2 下（傷害部分未據告訴），並要求吳基城將
    曾明智推入房內休息，復基於普通傷害之犯意，客觀上應可
    預見動手毆打已有醉意之陳順明，將可能使酒醉之人重心不
    穩跌臥路旁，因頭部強力撞擊地面而發生死亡之結果，竟趁
    陳順明酒醉不注意之際，驟然出手毆打陳順明頭部，致陳順
    明因酒醉身體失去重心向後直接倒臥地上，頭部遭受撞擊，
    因而受有頭部外傷合併頭骨骨折、顱腔內之硬腦膜上、下腔
    出血、蜘蛛膜下腔出血及腦挫傷之傷害，乙○○見狀迅即騎
    機車逃離現場，陳順明經緊急送醫後於翌日16時傷重不治身
    亡。
二、案經屏東縣警察局潮州分局報請臺灣屏東地方法院檢察署檢
    察官偵查起訴。
    理  由
一、被告乙○○（下稱被告）經合法傳喚未到庭，惟被告於原審
    審理時坦承有於前揭時、地，與被害人陳順明及曾明智共同
    飲酒，飲酒中陳順明與曾明智發生衝突，伊上前勸架等情，
    惟矢口否認有傷害致死之犯行，辯稱：勸架時，曾以手隔開
    曾明智與陳順明，因為陳順明個子不高，以致手碰到陳順明
    臉部，並沒有毆打陳順明頭部云云。
二、經查：
  (一)被害人陳順明於前揭時、地於飲酒後因故倒臥地上，經送醫
    救治終因頭部外傷合併顱骨骨折、顱內出血及腦挫傷死亡等
    情，業經檢察官會同法醫師相驗，進行屍體解剖，並送請法
    務部法醫研究所鑑定屬實，有鑑定驗斷書、相驗筆錄、解剖
    筆錄、解剖照片在卷可稽，並有法務部法醫研究所94年5 月
    4 日法醫理字第0940000814號函索檢附之94法醫所醫鑑字第
    0270號鑑定書1 份在卷可佐。
  (二)被告與被害人陳順明及曾明智等人於前揭時、地飲酒，席間
    ，被害人陳順明與曾明智發生爭執，被告居中勸架未獲理會
    ，乙○○氣憤之餘，趁被害人陳順明酒醉不注意之際，驟然
    出手毆打陳順明頭部，致陳順明因酒醉身體失去重心向後直
    接倒臥地上等情，業經在場目擊證人賴志明於警詢時陳稱：
    ... 被告不知何因回頭出手打陳順明，陳順明就倒地受傷，
    被告出手往陳順明臉部鼻子上打，陳順明被打後身體往後仰
    ，頭碰地面受傷... 、我只看見被告毆打陳順明，被告徒手
    毆打陳順明一下而已等語（警卷第20至25頁）；於原審審理
    時證稱：「... 被告不知何原因就突然出手打陳順明一下，
    一拳陳順明就倒地了，好像是打在陳順明臉部或額頭... 」
    、「被告打完後，陳順明就馬上倒地」、「（有無看見陳順
    明怎麼站？）他就醉醺醺的站著... 」等語（原審卷第157
    至162 頁），雖證人賴志明於偵訊時曾改稱：「曾明智與陳
    順明在吵架，乙○○有出面勸架，曾明智有出拳打陳順明，
    乙○○在旁勸架沒有出拳，曾明智徒手毆打陳順明臉部，陳
    順明順勢倒下，後腦撞倒地面凹凸不平之水泥地後不省人事
    ... 」之語（偵卷10、11頁），然其於第二次偵訊時已澄清
    改稱：我有點受到壓力才會稱係曾明智打陳順明，事實是乙
    ○○毆打陳順明頭部，致陳順明倒地不治身亡」等語（偵卷
    第43頁），是依證人賴志明前揭證言，雖其所稱被害人被毆
    打之部位名稱有「臉部鼻子」、「頭部」或「額頭」之區別
    ，然證人所稱毆打部位均在頭部部位一情，則屬一致，且證
    人賴志明證稱被告出手毆打被害人，致被害人倒地受傷等過
    程，前後供述亦屬一致，稽諸證人羅崑城於偵訊及原審均有
    證稱：有聽到陳順明倒地撞到地面之撞擊聲、曾明智被吳基
    城推進屋前，陳順明是站著的等情（偵卷第11頁；原審卷第
    80、82頁）；證人吳基城於警詢時陳稱：... 我帶曾明智回
    房休息，從屋裡出來時，已經發現陳順明倒在地上之語（警
    卷第18頁），堪認被害人陳順明確實是於曾明智被證人吳基
    城推進屋內後始倒在地上，已然明確。換言之，被害人陳順
    明倒地一事，顯然與曾明智無關已明。是證人賴志明於第一
    次偵訊時所證述上開情詞，衡情應是遭受壓力後，所為與事
    實不符之陳述甚明。故而證人賴志明於第二次偵訊時經檢察
    官質問後即澄清證述如前，經核該次陳述內容與其警詢及原
    審審理時之供述情節均相符合，自可採為認定犯罪事實之證
    據，尚難僅以其前後陳述不一致，即認其所有陳述均不可採
    。
  (三)依卷附前揭法醫研究所鑑定書「鑑定經過」第三項「內部觀
    察結果」─「頭頸部」項下之記載：頭皮下於左頂部、右頂
    內半部及頂枕交界區處具大面積頭皮下出血，頭骨於矢狀縫
    合及右側顳枕交界處之人字縫合右枝上段皆具骨折，於骨折
    處內壁有少量硬腦膜上腔出血，左頂葉和顳葉及右頂葉表面
    均有腦硬膜下腔出血，左頂葉、額葉、顳葉外側和右頂葉表
    面均有蜘蛛膜下腔出血，兩側顳葉尖及左小腦半球前下側亦
    然等情；另於「鑑定結果」項下記載：死亡原因為遭毆打導
    致頭部外傷合併顱骨骨折、顱內出血及腦挫傷等情，證諸證
    人即法醫師胡璟於原審證稱：左額葉蜘蛛膜下腔出血可能是
    倒地時造成的對衝傷、不排除是被害人曾經有向後跌倒的情
    形、被害人身材矮小，加害人徒手可以造成被害人所受的傷
    害、被害人出血最多的地方是硬腦膜下腔、蜘蛛膜下腔，打
    擊可能會造成短暫神智上障礙約2 、3 分鐘等語，並參酌被
    害人送醫時意識呈昏迷狀況，瞳孔放大無反射動作... 診斷
    為... 硬腦膜下腔出血等情，有全民醫院94年10月7 日全民
    醫字第94042 號函附之陳順明病例在卷可佐，及前揭證人所
    證述被害人倒地後即不省人事等情，均與證人胡璟所述上情
    相吻合。至於證人胡璟於原審另證稱：主要創傷為兩側頂部
    ，左邊比右邊嚴重，死者的死因應該是頂部的創傷，被害人
    頭頂的大量出血是垂直向下的力量所造成等語，雖係證人本
    諸專業所為推論，然其既曰「應該」，則衡情亦僅是證人個
    人專業判斷，並無其他積極佐證可以確定證人所為判斷為真
    ，況證人所陳「頂部的創傷」一詞，稽諸前揭鑑定書所載被
    害人「頭骨於矢狀縫合及右側顳枕交界處之人字縫合右枝上
    段皆具骨折」，則被害人於瞬間後仰直接倒臥地上，衡情此
    時被害人頭部後側枕骨甚且人字逢、矢狀縫及頂孔部位（參
    照原審卷第113 頁附件頭部結構圖）均有遭受強力撞擊之可
    能，而有造成被害人前述頭骨矢狀縫合及人字逢骨折之可能
    ，再參酌前揭鑑定書所載被害人死亡原因為「遭毆打導致頭
    部外傷合併顱骨骨折、顱內出血及腦挫傷」，亦僅泛稱「顱
    骨骨折」、「顱內出血」，並未具體判斷如證人所言「頂部
    之創傷」，益顯證人胡璟所述上情，純屬其個人專業之推斷
    ，並非確定之結果，故尚難僅憑其上開證詞，即為有利於被
    告之認定。
  (四)證人雷安寶於原審曾證稱：案發前一晚，陳順明喝酒後，從
    2 樓滾下來受傷後就去睡覺云云，然據證人胡璟證述：死者
    顱底並無大量出血情形，所以不像是從樓梯摔下撞到顱頂所
    造成，... 不可能從高處墜落或倒栽蔥的方式跌倒造成之語
    ，是縱然被害人前曾因酒後從2 樓滾下之情，亦難據以認定
    前揭傷害是因首揭所述之意外所造成甚明。
  (五)另證人雷安寶、柯月秀、許麗芬均僅證述：有看到被告當時
    有在勸架之語，此情雖與被告所稱之情相符，至於被告有無
    出手毆打被害人等情節，上開證人均未述及，因上開證人與
    被告及被害人均是鄰居，就本案待證事項即被告有無毆打被
    害人之情，均避而不談，此乃人情之常，故上開證人之證詞
    ，亦難採為有利於被告之證據。
  (六)按刑法第277 條第2 項之傷害致人於死罪，依刑法第17條之
    規定，係以行為人對於結果之發生有預見之可能為要件，而
    該條所定「如行為人不能預見其發生時，不適用之」，係以
    客觀的預見可能性，為限定對於加重結果之因果關係。該能
    預見應以行為當時客觀存在之一般情形及行為後可能預見其
    發生之情形為基礎加以觀察，與行為人主觀上有無預見有別
    （最高法院85年度台上字第2397號刑事判決參照）。換言之
    ，所謂能預見乃以行為人客觀上能預見為已足，不以其主觀
    上有預見為必要。本件被告於前揭時、地，與友人曾明智、
    陳順明等人飲酒，因陳順明與曾明智發生衝突，被告居中勸
    架未獲理會，一時氣憤，始出手毆打陳順明，衡情被告應無
    殺害被害人陳順明之意圖，被告僅有傷害犯意並無殺人故意
    已明，而被告主觀上對陳順明發生死亡結果並無預見。然因
    案發當時被害人陳順明已酒醉，此情已經證人賴志明、雷安
    寶於原審證述明確，此時若遭人動手毆打，將可能使酒醉之
    陳順明重心不穩跌臥路旁，因頭部強力撞擊地面而發生死亡
    之結果，被告乃智慮健全之成年人，對於上開客觀事實客觀
    上應能有所預見，惟被告竟僅因一時氣憤，趁陳順明酒醉不
    注意之際，驟然出手毆打陳順明頭部，致使陳順明因酒醉身
    體失去重心向後直接倒臥地上，頭部遭受撞擊，因而受有頭
    部外傷合併頭骨骨折、顱腔內之硬腦膜上、下腔出血、蜘蛛
    膜下腔出血及腦挫傷等傷害，經友人載往醫院急救時，意識
    呈昏迷狀況，瞳孔放大無反射動作，延至翌日不治死亡，足
    徵被告之傷害行為與被害人之死亡間，具有相當因果關係，
    自應負加重結果之責任。
  (七)綜上所述，被告否認有毆打被害人之辯解，顯不足採。本件
    事證明確，被告傷害致死犯行洵堪認定。
三、核被告所為，係犯刑法第277 第2 項前段之傷害致人於死罪
    。
四、原審未詳為推求，為被告無罪之判決，顯有未合。檢察官上
    訴意旨指摘原判決諭知無罪不當，為有理由，自應由本院將
    原判決撤銷改判。審酌被告於飲酒後，見一起飲酒之友人陳
    順明、曾明智發生衝突，居中勸架未果，一時氣憤即動手毆
    打被害人致死，情節尚非嚴重，及被告犯後否認犯行，圖卸
    刑責，迄未賠償死者家屬損害等一切情狀，爰量處如主文所
    示之刑，並依其所犯傷害致死之犯罪性質，認有宣告褫奪公
    權之必要，併宣告被告褫奪公權3 年。
五、被告經合法傳喚，無正當之理由不到庭，爰不待其陳述，逕
    行判決。
據上論斷，應依刑事訴訟法第369 條第1 項前段、第364 條、第
371 條、第299 條第1 項前段、刑法第277 條第2 項前段、第37
條第2 項，判決如主文。
本案經檢察官姜麗儒到庭執行職務。
中    華    民    國    95    年    6     月    28    日
                  刑事第七庭    審判長法  官   莊飛宗
                                      法  官   曾逸誠
                                      法  官   黃三友
以上正本證明與原本無異。
如不服本判決應於收受本判決後10日內向本院提出上訴書狀，其
未敘述上訴理由者，並得於提起上訴後10日內向本院補提理由書
狀（均須按他造當事人之人數附繕本）「切勿逕送上級法院」。
中    華    民    國    95    年    7     月    3     日
                                      書記官   黃玉珠
附錄本件判決論罪科刑法條：
中華民國刑法第277條第2項前段
犯前項之罪因而致人於死者，處無期徒刑或7 年以上有期徒刑。


司法院資訊處製作；財團法人民間司法改革基金會備份。
